【裁判字號】    97,消債更,15
【裁判日期】    980324
【裁判案由】    更生
【裁判全文】
臺灣桃園地方法院民事裁定            97年度消債更字第15號
聲  請  人
即  債務人  甲○○
代  理  人  乙○○
上列當事人因消費者債務清理事件聲請更生，本院裁定如下：
    主  文
聲請駁回。
聲請費用由聲請人負擔。
    理  由
一、按債務人與金融機構協商成立者，不得聲請更生或清算，但
    因不可歸責於己之事由，致履行顯有重大困難者，不在此限
    ；本條例施行前，債務人依金融主管機關協調成立之中華民
    國銀行公會會員，辦理消費金融案件無擔保債務協商機制與
    金融機構成立之協商，準用前項之規定，消費者債務清理條
    例第151條第5項、第6 項分別定有明文。又聲請更生或清算
    不合程式或不備其他要件者，法院應以裁定駁回之，但其情
    形可以補正者，法院應定期間先命補正，同條例第8 條亦定
    有明文。次按依債務人與金融機構協商成立者，除非因不可
    歸責於己之事由，致履行顯有重大困難，否則不得聲請更生
    或清算，消費者債務清理條例第150條第5項規定意旨甚明。
    是債務清償方案成立後，固由債務人按其條件履行，惟需於
    其後發生情事變更，在清償期間收入或收益不如預期，致該
    方案履行困難甚或履行不能，因不可歸責於己，始能聲請更
    生或清算。此項規定旨在避免債務人任意毀諾已成立之協商
    ，濫用更生或清算之裁判上債務清理程序，蓋以債務清償方
    案係經當事人行使程序選擇權所為之債務清理契約，債務人
    應受該成立之協議所拘束。債務人既已與金融機構協商成立
    ，如認該協商方案履行有其他不適當情形，自仍應再循協商
    途徑謀求解決，合先敘明。
二、本件聲請意旨略以：聲請人於消費者債務清理條例施行前，
    曾於民國95年5月6日間依照中華民國銀行公會會員辦理消費
    金融案件無擔保債務協商機制與債權銀行就協商時確定之債
    務總金額新臺幣（下同）3,659,930 元協議成立清償方案，
    約定聲請人自95年6 月起，分80期，於每月10日清償45,749
    元，惟聲請人每月除繳納協商款項外，尚有房貸11,000元、
    未加入協商之債務（即私人借貸、信貸、紓困貸款）每月共
    應清償27,500元、水電（含電話費）費用2,000 元、社區管
    理費1,300元、配偶交通費4,000元、伙食費15,000元、兩名
    子女教育費12,000元、全戶四人之保險費2,000元及稅金2,0
    00元，致其每月薪資收入不敷支出，而於95年10月25日起，
    無力繼續履行原協商條件，顯因非可歸責於己之事由，致履
    行有重大困難，且其無擔保或無優先權之債務總額未逾1,20
    0 萬元，復未經法院裁定開始清算程序或宣告破產，爰依法
    聲請更生等情。
三、本院認聲請人未履行銀行債務協商，並無不可歸責之原因，
    理由如下：
    (一)聲請人於消費者債務清理條例施行前之95年5月6日，業就
      其積欠各金融機構之無擔保債務，利用金融主管機關協調
      成立之中華民國銀行公會會員辦理消費金融案件無擔保債
      務協商機制，與各債權銀行成立協商，約定自95年6 月10
      日起，分80期，利率0%，每月45,749元依各債權銀行債權
      金額比例清償債務，有聲請人提出之協議書、無擔保債務
      還款計畫書在卷可考，則除聲請人有因不可歸責於己之事
      由致其履行債務顯有重大困難外，聲請人不得再依消費者
      債務清理條例聲請更生，先予敘明。
    (二)聲請人主張其每月除履行協商條件償還45,749元外，加上
      尚有房貸11,000元、未加入協商之債務（即私人借貸、信
      貸、紓困貸款）每月共應清償27,500元及其他家庭生活基
      本支出約需38,300元，致其每月薪資收入不敷支出云云，
      並據其提出95年度各類所得扣繳暨免扣繳憑單、全國財產
      稅總歸戶財產清單、分期還款協議、權利人總歸戶清冊等
      件為證。惟查：
      1.依聲請人提出財產及收入狀況說明書所載，其於95年及
        96年間含薪資所得及獎金之平均月收入分別為71 ,167
        元、71,667元，此項聲請人所述其每月薪資僅約61,000
        元與前揭金額明顯不符，已不足採信，是債務人於協商
        成立後之收入狀況不但未減少，反而每月有微幅增加之
        勢，並無發生協商之後情事變更致不能清償之情事。
      2.聲請人於97年4 月14日聲請更生時陳報債務，其中積欠
        民間債務之朋友部分共35萬元（欠己○○20萬元，欠辛
        ○○15萬元），另於97年5 月12日再陳報債務時積欠民
        間債務朋友部分共67萬元，短短一個月內增加32萬元，
        已屬可疑？且上揭債務，聲請人僅提出其出具與丙○○
        之分期還款協議，其餘債務均未提出證據釋明有此債務
        存在，再參酌聲請人於97年5 月12日提出之家庭收入、
        支出一覽表記載「私人借貸支出22,000元」，與97年9
        月12日提出之家庭收入、支出一覽表記載「私人借貸支
        出8,000 元」不符，是聲請人是否積欠民間債務（丙○
        ○除外），而有還債支出即有可疑？
      3.聲請人曾向丙○○借款10萬元，並自96年12月25日分期
        還款，有聲請人提出之分期還款協議1 紙為證，惟聲請
        人早於1 年2 個月前之95年10月25日即毀諾，有債權人
        元大商業銀行於97年8 月6 日提出之財團法人金融聯合
        徵信中心查詢資料在卷可稽，是此項支出與聲請人斯時
        是否無力繼續履行原協商條件間並無關聯性。
      4.又據聲請人雖提出每月家庭收入、支出一覽表，惟均未
        舉證釋明確有如上支出，除私人借貸支出部分已如前述
        外，其餘如教育費16,000元（後更正為12,000元）、保
        費3,000 元是否為必要支出，更因聲請人並未提出證據
        釋明，本院殊難認定為真實。
      5.另民間借貸（親人）部分，雖聲請人之親屬即證人庚○
        ○、戊○○、丁○○到庭證稱：大多於80至95年間所借
        債務（見97年10月23日筆錄），姑不論該證人所述之真
        偽，然此應為聲請人協商當時所能預見，仍與金融機構
        成立協商，業如前述，顯其於協商當時既已衡量清償能
        力，即不容其嗣後片面毀諾。
      綜上所述，本件聲請人其並未舉證釋明有不可歸責於己之
      事由，致無法履行協議之事實，本院自難為聲請人有利之
      認定。
四、從而，本件聲請人既曾參與債務協商程序，又核無不可歸責
    於己之事由，其向本院聲請更生，係屬聲請更生之要件不備
    ，且該欠缺又屬無從補正，依首揭條文之意旨，自應駁回其
    更生之聲請。
五、結論：本件聲請為無理由，爰依消費者債務清理條例第151
    條第5 項、第15條，民事訴訟法第95條、第78條，裁定如主
    文。
中    華    民    國    98    年    3     月    24    日
              民事第一庭    法      官  吳爭奇
上為正本係照原本作成。
如不服本裁定，應於裁定送達後10日內，以書狀向本院提出抗告
，並繳納抗告費新臺幣1千元。
中    華    民    國    98    年    3     月    25    日
                            書  記  官  黃瓊儀


司法院資訊處製作；財團法人民間司法改革基金會備份。
